最高法院刑事判決　　　　　　一○○年度台上字第五四一四號
上　訴　人　張啟禎
選任辯護人　陳清和律師
上列上訴人因常業詐欺案件，不服台灣高等法院高雄分院中華民
國九十九年八月二十五日第二審更審判決（九十九年度重上更(一)
字第三五號，起訴案號：台灣高雄地方法院檢察署九十三年度偵
緝字第一五三四號），提起上訴，本院判決如下：
    主  文
上訴駁回。
    理  由
按刑事訴訟法第三百七十七條規定：上訴於第三審法院，非以判
決違背法令為理由，不得為之。是提起第三審上訴，應以原判決
違背法令為理由，係屬法定要件，如果上訴理由書狀並未依據卷
內訴訟資料，具體指摘原判決不適用何種法則或如何適用不當，
或所指摘原判決違法情事，顯與法律規定得為第三審上訴理由之
違法情形，不相適合時，均應認其上訴為違背法律上之程式，予
以駁回。本件原審經審理結果，認為上訴人張啟禎與薛金木（未
據檢察官提起公訴，其另犯常業詐欺案件，經原審法院九十七年
度上訴字第一四一七號判處罪刑確定，已於民國九十九年十二月
二十日死亡），及其二人所屬年籍不詳成年之詐欺集團成員共同
行使偽造私文書、常業詐欺等犯行罪證明確，因而撤銷第一審諭
知上訴人無罪之判決，改判依修正前刑法牽連犯規定，從一重論
上訴人以共同犯常業詐欺罪，累犯，處有期徒刑年肆月，並為
相關從刑之宣告。已詳敘調查、取捨證據之結果及憑以認定犯罪
事實之心證理由。上訴意旨略以：(一)、依高雄市○○區○○路一
０七四號倉庫房舍之出租人林朝城、證人謝崑龍於偵查中之供述
、告訴人許水元之警詢及偵訊筆錄，以及證人陳春國、林文斌、
吳永成、林素菁、吳明貴、劉美齡等人之警詢筆錄可知，並無上
訴人參與犯行之具體證據。再者，原判決認定上訴人係綽號「謝
先生」之人，然依與全虹企業社有密切往來之益群會計事務所之
會計師陳忠賢以及高雄市○○區○○街七號房屋之出租管理訂約
者廖德備於偵查及第一審之陳述，均可證明「謝先生」非上訴人
，況證人盧韋理、廖繼禎於偵查中亦證述不認識「謝先生」。且
證人潘秀枝（業因行使偽造私文書罪，經原審另案判刑確定）於
偵查中與第一審審理時之證詞，就其與「謝先生」交往經過，「
阿龍」究竟係指「謝先生」或薛金木，請領支票之緣由，以及收
取報酬之過程及對象，是否認識薛金木等相關事項，前後供述不
一且相互矛盾，原審逕以潘秀枝之陳述作為不利上訴人之認定，
違背採證法則，並有判決理由不備及調查職責未盡之違法。(二)、
卷附房屋租賃契約書、全虹企業社設立登記申請書、銀行開戶資
料及其他所有文書證據，均非上訴人所為或所參與，而與上訴人
無關，原審遽為不利上訴人之認定，自有判決適用法則不當之違
誤。(三)、證人薛金木已於台灣高雄地方法院檢察署九十四年度偵
字第九九０八、九九一四號詐欺案中（即原審法院九十七年度上
訴字第一四一七號另案）坦承與張志平、徐進興等共犯詐欺案，
並自認冒充謝崑龍，向蘇友添承租高雄市○鎮區○○路七十四號
房屋，並偽造「謝崑龍」之私章蓋於租約書，原審未傳喚薛金木
到案釐清案情，遽認上訴人冒充謝崑龍，自有違反嚴格證明法則
及調查職責未盡之違法。(四)、上訴人辯稱不認識潘秀枝一節，係
指上訴人於前往上開尚智街七號找薛金木之前而言，原審卻誤以
為上訴人係辯稱始終不認識潘女，顯是誤解上訴人之意，其進而
認定上訴人之辯解不可採，亦有違誤云云。惟按：(一)、採證認事
、取捨證據及證據證明力之判斷，乃事實審法院之職權，苟其採
證認事之論斷無違證據法則，即不容任意指為違法。原判決認定
上訴人確與薛金木及年籍不詳之成年成員共組詐欺集團，由該集
團成員之一向廖德備承租坐落高雄市○○區○○街七號房屋，再
偽以房屋所有權人「盧韋理」名義將該屋出租予潘秀枝，及偽以
「謝崑龍」名義向林朝城租用高雄市○○區○○路一０九號房屋
，在該址虛設「全虹塑膠企業社」商號，並以潘秀枝名義，向彰
化商業銀行新興分行等銀行申請支票帳戶取得人頭支票（即俗稱
芭樂支票），供上訴人、薛金木二人所屬之詐欺集團成員對外向
各被害人詐騙財物之事實，係依憑上訴人不否認有去過高雄市○
○區○○街七號，以及有人稱呼伊為「謝先生」，伊常跟薛金木
在一起之事實，並參酌證人潘秀枝、薛金木、吳雪卿、廖德備、
謝崑龍、許水元、吳滄湧、程春國、林文斌、吳明貴（被害人吳
永成之子）等人之證述，及卷附偽造之「盧韋理」名義租賃契約
書、潘秀枝之戶籍謄本、彰化商業銀行新興分行等銀行支票帳戶
開戶資料、支票及退票理由單，暨全虹塑膠企業社設立登記申請
書、營利事業登記證、建物登記簿謄本等證據資料以為論斷。而
以上訴人辯稱：伊僅認識薛金木，潘秀枝、吳雪卿則均不認識，
伊有在地方法院和潘秀枝對質過，潘秀枝也說她不認識伊；因伊
曾去上開尚智街七號找過薛金木討債，潘秀枝才見過伊云云，為
卸責之詞，不足採信。復敘明：(1)證人潘秀枝所證：高雄市○○
區○○街七號房屋租賃契約書是「謝先生」（即上訴人）叫伊簽
，伊沒有簽盧韋理名字，由上訴人之助理（薛金木）陪同伊至戶
政事務所辦理遷戶口事宜；及證稱：上訴人曾透過吳雪卿拜託伊
出庭指認當天出庭的人即他的助理就是「謝先生」，那位助理（
薛金木）就是帶伊去戶政事務所及銀行辦理戶籍遷入、支票存款
開戶事宜的人，出庭那天伊才知道他姓薛（即薛金木），上訴人
有透過吳雪卿跟伊說他將來如能順利脫罪，會私下給伊補償各等
語，核與證人薛金木於另案偵訊供稱：「（問：張啟禎是否叫你
出面頂罪？）有」等詞相符。證人薛金木復供稱：「（問：為何
有人說你是張啟禎助理？）因是我有欠張啟禎的錢，（因此為張
啟禎）做工作來抵帳」等語，參以上訴人不否認去過高雄市○○
區○○街七號，足徵證人潘秀枝證稱：上訴人與薛金木於伊要辦
理遷戶口及前往銀行辦理支票帳戶時，有要伊前往高雄市○○區
○○街七號等語，洵屬可信。(2)由證人廖德備、潘秀枝之證述，
當時雖非上訴人、薛金木二人親自向廖德備承租上開房屋，然係
由上訴人、薛金木及其二人所屬詐欺集團成員共同偽造租約後，
再由潘秀枝持向戶政事務所申辦遷入戶籍登記。(3)本件既由上訴
人、薛金木及其等所屬詐欺集團成員共同為之，則證人即高雄市
○○區○○路一０九號房屋出租人林朝城、證人即為「全虹塑膠
企業社」作帳之會計師陳忠賢，雖均無法指認上訴人即為出面之
人，然尚難執此為上訴人有利之認定各等情。俱依卷內資料逐一
審認、指駁綦詳，其推理論斷衡諸經驗及論理等證據法則皆無違
背，亦無上訴意旨所指判決不備理由等違法情形，執此指摘，自
非上訴第三審之合法理由。(二)、原審法院九十七年度上訴字第一
四一七號另案常業詐欺案件，係認定薛金木與張志平等人共組詐
欺集團，由薛金木冒名「謝崑龍」對外承租房屋，並虛設公司行
號，向銀行領取支票，以騙取不特定人貨物，該案犯罪手法，固
與本件類似，但該案犯罪時間發生於九十年九月至九十一年三月
間，在本件之前，且該案參與犯罪者僅薛金木一人與本件相同，
上訴人並未參與，二件為不同案件，亦有該判決附卷足憑（見更
審卷第六十七至七十六頁）。上訴意旨執他案判決所認定情節，
指摘原判決違反嚴格證明法則，並非適法之上訴第三審理由。(三)
、刑事訴訟法第三百七十九條第十款所稱應於審判期日調查之證
據，係指客觀上為法院認定事實及適用法律基礎，且非不能調查
之證據而言。上訴人於原審聲請傳訊證人薛金木到庭對質，以證
明並非上訴人要薛金木帶潘秀枝去開戶，本件與伊無關等情，原
審九十九年六月九日上午及同年七月二十八日上午審理期日，已
傳訊證人薛金木，並囑託台灣彰化地方法院檢察署檢察官拘提無
著，有卷附送達證書、拘票等可稽（見更審卷第五十四、五十九
、六十、八十五至八十九頁）。原判決既已盡調查之能事，而依
據其他證據資料，認定上訴人確囑薛金木陪同潘秀枝前往銀行開
戶，領取人頭支票，上訴人及其所屬詐欺集團成員再持以詐騙，
上訴人為常業詐欺共同正犯之一，仍不得謂有前開第十款之違法
情事，上訴意旨執此指摘，要非適法之第三審上訴理由。(四)、其
餘上訴意旨，經核係置原判決所為明白論斷於不顧，仍持已為原
判決指駁之陳詞再事爭辯，及對於事實審法院取捨證據與自由判
斷證據證明力之職權行使，徒以自己之說詞，任意指摘，難認已
符合首揭法定之第三審上訴要件。其上訴違背法律上之程式，應
予駁回。
據上論結，應依刑事訴訟法第三百九十五條前段，判決如主文。
中    華    民    國  一○○  年    九    月   三十   日
                      最高法院刑事第五庭
                          審判長法官  邵  燕  玲  
                                法官  李  伯  道  
                                法官  孫  增  同  
                                法官  李  英  勇  
                                法官  李  嘉  興  
本件正本證明與原本無異
                                      書  記  官  
中    華    民    國  一○○  年    十    月    五    日
                                                      K